臺灣臺北地方法院民事判決 
109年度家繼訴字第85號
原      告  徐文炳  
訴訟代理人  沈志成律師
            吳意淳律師
被      告  徐均美  
            徐文彬  
            徐千惠  
上列當事人間請求分割遺產事件，本院於民國110年10月7日言詞
辯論終結，判決如下：
　　主　　　文
兩造之被繼承人徐賴瑶琴所遺如附表一之遺產，應分割如附表一
分割方法欄所示。
訴訟費用由兩造依附表二所示應繼分比例負擔。
　　事實及理由
壹、程序事項
一、按訴狀送達後，原告不得將原訴變更或追加他訴。又不變更
    訴訟標的，而補充或更正事實上或法律上之陳述者，非為訴
    之變更或追加。民事訴訟法第255條第1項本文、第256條分
    別定有明文，前揭規定依家事事件法第51條規定，於家事訴
    訟事件亦有準用。又民法第1164條規定之遺產分割，其訴訟
    標的法律關係為形成訴權，其目的係為廢止全部遺產公同共
    有關係，法院為裁判分割時，得審酌共有物性質、經濟效用
    等因素為分割，而不受共有人主張拘束。故當事人關於遺產
    範圍、分割方法主張之變更、增減，均屬補充或更正法律或
    事實上之陳述，尚非訴之變更、追加。查原告原起訴聲明為
    ：兩造就被繼承人徐賴瑶琴所遺臺北市○○區○○路000巷0號之
    房屋及其土地，依起訴狀附表所示分割方法歸兩造取得（見
    本院卷一第7頁）。嗣於民國109年9月3日民事陳報狀變更聲
    明為：兩造就被繼承人徐賴瑶琴所遺如民事陳報狀附表（如
    附表三）所示之遺產，依附表（如附表三）所示分割方法歸
    兩造取得（見本院卷一第143頁）；原告復於110年3月18日
    言詞辯論期日主張：將被繼承人徐賴瑶琴於彰化銀行之存款
    9,668元列入遺產分割範圍等語（見本院卷二第52頁），核
    原告前揭所為均係就遺產範圍為增加之補充，未變更訴訟標
    的，應屬補充更正其事實上之陳述，依前規定及說明並無不
    合，應予准許。
二、被告徐均美、徐千惠經合法通知，未於言詞辯論期日到場，
    核無民事訴訟法第386 條各款所列情形，爰依原告之聲請，
    由其一造辯論而為判決。
貳、實體事項
一、原告主張：兩造之被繼承人徐賴瑶琴於108年8月7日死亡，
    遺有如附表一所示之遺產尚未分割，兩造為徐賴瑶琴之繼承
    人，各繼承人之應繼分如附表二所示。就附表一編號1所示
    之房地（下稱系爭不動產），原告與被告徐均美、徐千惠達
    成共識，欲委託仲介將系爭不動產出售後分配價金，惟被告
    徐文彬以系爭不動產尚未分割為由不同意出售，因兩造迄今
    無法達成協議分割，爰依民法第1164條規定，請求分割遺產
    等語。並聲明：兩造就被繼承人徐賴瑶琴所留如附表三所示
    之遺產，依附表三所示之分割方法歸兩造取得。
二、被告則以：
  ㈠被告徐文彬則以：原告對被繼承人徐賴瑶琴十分不孝，不僅
    不讓被繼承人徐賴瑶琴進入其住處探視，且經常以言語、不
    作為等屈辱被繼承人徐賴瑶琴，連被繼承人徐賴瑶琴在住處
    發生重大事故，經當時照顧被繼承人徐賴瑶琴之外籍看護撥
    打電話向原告求援，僅在對街經營水電行之原告亦不願即刻
    前往幫忙。再者，原告每月收入達12萬元，卻對於被繼承人
    徐賴瑶琴生前每月的醫療費、生活費用等支出，皆不願與其
    他繼承人共同負擔，原告對於被繼承人之行為應屬「負有扶
    養義務而惡意不予扶養」，被繼承人徐賴瑶琴雖於101年起
    因失智而無法表達原告不得繼承之意思，但為了懲罰原告之
    不孝，請分割被繼承人總財產持份1/20以下予原告等語，資
    為抗辯，並聲明：請求駁回原告之訴。
  ㈡被告徐均美、徐千惠均未於言詞辯論期日到場，亦未提出書
    狀作任何聲明或陳述。
三、本院之判斷
　　經查，原告主張被繼承人徐賴瑶琴於108年8月7日死亡，目
    前遺有如附表一所示遺產項目尚未分割，兩造為繼承人，法
    定應繼分各為4分之1等事實，業據提出被繼承人徐賴瑶琴之
    除戶謄本、繼承系統表、財政部臺北國稅局遺產稅免稅證明
    書、臺灣銀行存摺存款歷史明細查詢單、瑞興銀行活期儲蓄
    存款交易明細表等件在卷可稽（見本院卷一第15頁至第17頁
    、第147頁至第151頁），且為被告徐文彬所不爭執（見本院
    卷二第51頁），堪認為實在。惟被告徐文彬爭執原告不得享
    有按應繼分比例分割之利益，是本件所應審酌者厥為：㈠兩
    造之應繼分比例為何？㈡被繼承人徐賴瑶琴之遺產應如何分
    割？茲分述如下：
  ㈠兩造之應繼分比例各為4分之1：
　　⒈按遺產繼承人，除配偶外，依左列順序定之：一、直系血
      親卑親屬。二、父母。三、兄弟姊妹。四、祖父母；第11
      38條所定第一順序之繼承人，有於繼承開始前死亡或喪失
      繼承權者，由其直系血親卑親屬代位繼承其應繼分；同一
      順序之繼承人有數人時，按人數平均繼承。但法律另有規
      定者，不在此限，民法第1138條、第1140條、第1141條分
      別定有明文。查本件，訴外人被繼承人徐賴瑶琴之配偶徐
      世隆於104年12月13日死亡，於被繼承人徐賴瑶琴死亡時
      尚存之直系血親卑親屬有徐千惠、徐文彬、徐文炳、徐均
      美等4人，有被繼承人徐賴瑶琴之除戶謄本、繼承系統表
      在卷可佐（見本院卷一第15至17頁），是依前開條文，被
      繼承人徐賴瑶琴之4名繼承人之應繼分比例應按人數平均
      繼承，亦即兩造之應繼分比例應如附表二所示，各為4分
      之1。
　　⒉被告徐文彬雖抗辯：原告於被繼承人徐賴瑶琴生前對其十
      分不孝為由，認原告應分配到較少之遺產等語，並提出其
      向士林地方法院起訴請求原告返還代墊扶養費之起訴狀及
      收據影本、兩造父親徐世隆之公證遺囑、簡訊圖片、士林
      地檢署之開庭通知書、台北地檢署106年度偵字第15880號
      不起訴處分書、其經營水電工程行遭原告占用等照片等件
      為證（見本院卷一第63至94頁），然上開資料至多僅足釋
      明兩造間對於被繼承人徐賴瑶琴扶養費用及其他財產間尚
      有訴訟紛爭，難謂與本件遺產分割有何關聯性。另按，有
      下列各款情事之一者，喪失其繼承權：五、對於被繼承人
      有重大之虐待或侮辱情事，經被繼承人表示其不得繼承者
      ，民法第1145條第1項第5款定有明文，而虐待乃指對被繼
      承人之身體或精神予以痛苦之謂、侮辱則係對被繼承人之
      人格有毀損之謂，且需達於「重大」，重大與否應以客觀
      情狀具體定之，尚非得由被繼承人之主觀意思決之；並須
      被繼承人表示繼承人不得繼承，始足當之。然依被告徐文
      彬於本院110年3月18日言詞辯論期日已明確表示：我是認
      為原告不能分這麼多，我不是說他完全不能分，所以我不
      是主張他喪失繼承權等語（見本院卷二第52至53頁），可
      見被告徐文彬並非主張原告有上開民法第1145條第1項第5
      款喪失繼承權之事由。此外，被告徐文彬亦未提出若原告
      有不孝行為應「減少」其應繼分比例之法律依據為何，其
      上開所辯，尚乏實據。又被告徐文彬請求本院查詢原告是
      否曾帶就醫之紀錄徐賴瑶琴及聲請傳訊被繼承人徐賴瑶琴
      之看護阿尼證明原告不孝等節，亦難認與本案遺產分割有
      關聯而有進一步調查之必要，併此敘明。
    ㈡被繼承人徐賴瑶琴之遺產之分割方案如附表一所示：
　　⒈按繼承人得隨時請求分割遺產，但法律另有規定或契約另
      有訂定者，不在此限，民法第1164條定有明文。次按各共
      有人，除法令另有規定外，得隨時請求分割共有物，但因
      物之使用目的不能分割或契約訂有不分割之期限者，不在
      此限；共有物之分割，依共有人協議之方法行之；分割之
      方法不能協議決定，或於協議決定後因消滅時效完成經共
      有人拒絕履行者，法院得因任何共有人之請求，命為下列
      之分配：一、以原物分配於各共有人，但各共有人均受原
      物之分配顯有困難者，得將原物分配於部分共有人；二、
      原物分配顯有困難時，得變賣共有物，以價金分配於各共
      有人，或以原物之一部分分配於各共有人，他部分變賣，
      以價金分配於各共有人；民法第823 條第1 項、第824 條
      第1 、2 項定有明文。再按法院就共有物為裁判分割時，
      應考慮公平、當事人聲明、應有部分比例與實際是否相當
      、共有物之客觀情狀、共有物之性質、共有物之價格與經
      濟價值、共有利益、各共有人主觀因素與使用現狀、各共
      有人之利害關係等因素；又究以原物分割或變價分割為適
      當，法院除應斟酌上述因素外，不受共有人所主張分割方
      法之拘束。
　　⒉本件兩造就如附表一所示遺產無不能分割之情形，亦無不
      可分割之協議，則原告訴請分割被繼承人徐賴瑶琴之遺產
      並無不當，應予准許。原告雖主張系爭不動產應以如附表
      三編號1所示之分割方法進行分割，即由原告取得系爭不
      動產2分之1的所有權，被告徐均美、徐千惠各取得4分之1
      的所有權，至被告徐文彬之應繼分4分之1，由原告以起訴
      時系爭不動產之市場價值4分之1補償之，原告上開主張雖
      係為了順利變賣系爭不動產並分配價金予繼承人全體之目
      的，然是否有必要先由原告、被告徐均美、徐千惠取得系
      爭不動產之應有部分後再補償被告徐文彬系爭不動產市價
      的1/4，不無疑問；本院審酌目前兩造無人居住於系爭不
      動產內，予以變賣亦無對繼承人造成損害之虞，且為避免
      日後滋生其他爭議，認系爭不動產變賣後，將所得價金依
      兩造應繼分比例分配較屬公平，並符合共有人之利益、公
      平性及經濟效用。至於附表一編號2至4存款、編號5之股
      票，爰審酌該等遺產之性質、經濟效用及全體共有人之利
      益，認分割方法如附表一編號2至5之「分割方法欄」所載
      為適當。
四、綜上所述，原告依民法第1164條請求分割遺產，為有理由，
    應予准許，爰定分割方法如主文第一項所示。
五、末按因共有物分割、經界或其他性質上類似之事件涉訟，由
    敗訴當事人負擔訴訟費用顯失公平者，法院得酌量情形，命
    勝訴之當事人負擔其一部，民事訴訟法第80條之1定有明文
    。本件係因分割共有物而涉訟，且分割共有物之訴，乃形式
    形成訴訟，法院不受當事人聲明分割方法之拘束，故實質上
    並無所謂何造勝訴、敗訴之問題，亦不因何造起訴而有不同
    ，本件原告請求裁判分割遺產雖有理由，然應由公同共有人
    依應繼分比例分擔訴訟費用，始為公平。
六、訴訟費用負擔之依據：家事事件法第51條、民事訴訟法第80
　　條之1、第85條第1項。
中　　華　　民　　國　　110 　年　　10　　月　　18　　日
　　　　　　　　　家事法庭 　 法  官 潘英芳
以上正本係照原本作成。
如對本判決上訴，須於判決送達後20日內向本院提出上訴狀。如
委任律師提起上訴者，應一併繳納上訴審裁判費。
中　　華　　民　　國　　110 　年　　10　　月　　18　　日
                              書記官  李一農

附表一：
編號 類型 內容   分割方法 1  土地 臺北市○○區○○段○○段000000000地號（權利範圍：16分之1）   變價分割，所得價款由兩造依附表二比例分配。   臺北市○○區○○段○○段000000000地號（權利範圍：36分之9）      臺北市○○區○○段○○段000000000地號（權利範圍：36之10）      臺北市○○區○○段○○段000000000地號（權利範圍：16分之1）     房屋 臺北市○○區○○路000巷0號1樓（權利範圍：1分之1）    2 存款 彰化銀行(帳號：00000000000000號)存款9,668元及其後之孳息。   由兩造依附表二比例分配。 3 存款 臺灣銀行(帳號：000000000000號)存款3,643元及其後之孳息。   由兩造依附表二比例分配。 4 存款 瑞興銀行(帳號：0000000000000號)存款810元及其後之孳息。   由兩造依附表二比例分配。 5 股票 瑞興銀行股票1,442股及其後之孳息。   變價分割，所得價金由兩造依附表二比例分配。 

附表二
編號 繼承人 應繼分比例 1 徐文炳 1/4 2 徐均美 1/4 3 徐文彬 1/4 4 徐千惠 1/4 

附表三
編號 分割標的  分割方法 1 不動產 房屋座落：臺北市○○區○○路000巷0號 由原告取得2分之1所有權；被告徐均美、徐千惠各取得4分之1所有權。被告徐文彬之應繼分4分之1，由原告以起訴時系爭房地之市場價值4分之1補償之。   地段地號：中山區榮興段三小段0000-0000、0000-0000、0000-0000、0000-0000  2 存款 臺灣銀行延平分行3,643元 由兩造各依4分之1應繼分比例分割。   瑞興銀行建成分行810元    彰化銀行存款9,668元。  3 股票 瑞興銀行股票1442股 同上。